臺灣高等法院刑事判決
110年度上易字第258號
上  訴  人  
即  被  告  蕭振怡



上列上訴人因業務侵占案件，不服臺灣桃園地方法院109年度審
易字第1545號，中華民國109年11月6日第一審判決（起訴案號：
臺灣桃園地方檢察署109年度調偵字第193、242號），提起上訴
，本院判決如下：
    主  文
原判決關於附表二編號2、4部分暨定執行刑部分，均撤銷。
蕭振怡犯如附表二編號2、4所示之罪，各處如附表二編號2、4「
本院判決主文」欄所示之刑，如易科罰金，均以新臺幣壹仟元折
算壹日。
其他上訴駁回(附表二編號1、3部分及沒收部分)。
前開上訴駁回部分所處之刑(即附表二編號1、3部分)，應執行有
期徒刑玖月；第二項撤銷改判部分(即附表二編號2、4部分)，應
執行有期徒刑伍月，如易科罰金，以新臺幣壹仟元折算壹日。
    事  實
一、蕭振怡前係址設桃園市○○區○○路0段000巷00號1樓驪京公寓
    大廈管理維護有限公司（下稱驪京公司）之員工，並受派任
    至附表一編號1至4所示之社區擔任總幹事一職，係受附表一
    編號1至4所列社區區分所有權人委任，負責處理該社區之行
    政事務、收取管理費及支付社區各項費用，為從事業務之人
    。竟意圖為自己不法之所有，分別基於業務侵占之犯意，於
    附表一編號1至4所列之時間，利用擔任附表一編號1至4所列
    社區總幹事之機會，將其業務上收取而持有如附表一編號1
    至4所示之該等款項侵占入己。嗣因驪京公司就蕭振怡所為
    如附表一編號1、3所示之業務侵占犯行向檢察官提出告訴，
    於民國108年7月29日經檢察官偵訊，蕭振怡在未被有偵查犯
    罪職權之機關或公務員知悉其所為如附表一編號2、4所示之
    業務侵占犯行前，即向檢察官自首坦承該部分犯行而願接受
    裁判。
二、案經驪京公司訴由臺灣桃園地方檢察署檢察官偵查起訴。
    理  由
壹、證據能力部分：
    按被告以外之人於審判外之陳述，雖不符刑事訴訟法第159
    條之1至第159條之4之規定，而經當事人於審判程序同意作
    為證據，法院審酌該言詞陳述或書面陳述作成時之情況，認
    為適當者，亦得為證據。又當事人、代理人或辯護人於法院
    調查證據時，知有第159條第1項不得為證據之情形，而未於
    言詞辯論終結前聲明異議者，視為有前項之同意，同法第15
    9條之5亦有明定。查本件檢察官、被告即上訴人(下稱被告)
    蕭振怡就本判決下列所引被告以外之人於審判外陳述之證據
    能力均不予爭執，迄至言詞辯論終結，亦未對該等證據之證
    據能力聲明異議，本院審酌該些供述證據作成時，核無違法
    取證或其他瑕疵，認為以之作為本案之證據屬適當，自有證
    據能力。其餘資以認定被告犯罪事實之非供述證據，均查無
    違反法定程序取得之情形，依刑事訴訟法第158條之4反面規
    定，亦具證據能力。
貳、實體部分：
一、本案認定事實所憑之證據及理由：
    上揭事實，業據被告於偵查、原審及本院準備程序、審理時
    ，均坦承不諱（見偵字第18151號卷第26、27、31頁，原審
    卷第57頁，本院卷第46、61頁），核與告訴人之代表人陳豪
    於警詢、告訴代理人楊順富於偵訊中，證述之情節大致相符
    (見偵字第18151卷第3、4頁，偵字第9828卷第25、26頁，調
    偵字第193號卷第29頁），復有侵占款項及還款表單、勞保
    資料查詢列印資料、切結書及經濟部商業司公司基本資料各
    1件在卷可稽(見偵字第9828號卷第21頁，他字第卷5至7頁)
    ，足認被告之任意性自白與事實相符。綜上，本案事證明確
    ，被告犯行堪以認定，應依法論科。
二、論罪科刑：　
  ㈠查被告行為後，刑法第336條第2項業於108年12月25日修正公
    布，並於同年月27日施行，而此次修法係將上開條文之罰金
    數額調整換算後逕予以明定於該條文中，而毋庸再引用刑法
    施行法第1條之1第2項規定，前開修正內容與罪刑無關，自
    非刑法第2條第1項規定所稱之法律變更，亦不生新舊法比較
    之問題，而應依一般法律適用原則，逕行適用裁判時之規定
    。
  ㈡核被告所為，均係犯刑法第336條第2項之業務侵占罪。被告
    分別侵占如附表一編號1至3所示各該社區如附表一編號1至3
    所列數筆款項(附表一編號1共2筆、編號2共3筆、編號3共3
    筆)，均係利用擔任各該社區總幹事之便，而基於同一緣由
    、目的且在同一場域、各對同一被害人為之，彼此在時間差
    上更具近接緊密之關聯性，獨立性均屬薄弱，難以強行分割
    ，顯個係出於單一犯意接續為之，就附表一編號1至3所列各
    該社區遭侵占之數筆款項，各只成立接續犯之實質上一罪。
    又被告雖自105年6月起至同年10月12日止擔任附表一編號1
    至4所列4社區之總幹事，然被告係分別受附表一編號1至4所
    列4社區之區分所有權人之委任擔任該等社區之總幹事，則
    被告就分別侵占如附表一編號1至4所示之4社區該等款項行
    為，犯意各別，行為互異，其所犯上開4罪，應分論併罰。
    公訴意旨認被告就附表一編號1至4所列之侵占行為，以同一
    行為決意，利用同一機會，密接為前開業務侵占行為，應論
    以接續犯云云，尚有誤會，爰予敘明。
　㈢是否符合刑法第62條自首規定之審酌：
  ⒈按刑法第62條所謂發覺，係指有偵查犯罪職權之公務員已知
    悉犯罪事實與犯罪之人而言，而所謂知悉，固不以確知其為
    犯罪之人為必要，但必其犯罪事實，確實存在，且為該管公
    務員所確知，始屬相當；又按犯罪人在其犯罪未發覺之前，
    向該管公務員告知其犯罪，不以自動到案向該管公務員告知
    為必要，即因其他犯罪受追問時，告知其未發覺部分之犯罪
    ，而接受審判，仍不失為刑法上之自首（最高法院75年台上
    字第1634號判例、93年度台上字第1205號判決參照）。
  ⒉經查，本案係因告訴人認被告涉犯業務侵占罪，於104年12月
    27日向臺灣桃園地方檢察署檢察官具狀提出告訴，告訴狀中
    僅敘及關於被告所為如附表一編號1、3所示之業務侵占犯行
    ，有刑事告訴狀1件在卷可稽（見他字卷第1至7頁），而被
    告於檢察官訊問時，坦承有告訴人提告之2件業務侵占犯行(
    即附表一編號1、3)，並主動提出侵占金額明細表1紙(見偵
    字第9828號卷第21頁)，向檢察官告稱：「帝品御花園在林
    口，這是電梯維修費，我也有侵占，時間也在105年8月左右
    」、「文化馥都在林口，我擔任總幹事。115825、76761元
    都是住戶管理費」，我承認有侵占前開款項等語（見偵字第
    9828號卷第19頁背面）。是被告雖因告訴人向檢察官提出告
    訴而接受檢察官之訊問、偵辦，惟在被告主動向檢察官告知
    其本身另有侵占如附表一編號2、4所示社區之款項之前，檢
    察官或其他偵查犯罪職權之公務員並未發覺被告所涉該部分
    業務侵占之犯行，亦無任何得憑以懷疑被告涉犯該部分業務
    侵占罪嫌之確實依據。被告嗣經檢察官訊問時，亦就其該部
    分涉犯業務侵占罪嫌，為認罪之答辯，有前開檢察官訊問筆
    錄在卷為憑，足認被告係於有偵查犯罪職權之公務員尚未發
    覺其涉有如附表一編號2、4所示業務侵占犯行前，就主動向
    檢察官自首有該部分業務侵占之行為，並願接受裁判，就此
    部分符合自首要件，爰依刑法第62條前段之規定，分別減輕
    其刑。
三、上訴駁回部分(即附表二編號1、3部分及沒收部分)：
  ㈠原審以被告所犯如附表一編號1、3(即附表二編號1、3)部分
    ，均罪證明確，而適用刑法第336條第2項、第38條之1第1項
    、第3項等規定，並說明審酌被告未能謹守職務分際，貪圖
    私利，將業務上持有之款項侵占入己，違背誠信及職業道德
    ，所為非是，而被告犯罪時間前後雖僅4個多月，然於該期
    間內反覆犯罪，其中侵占如附表一編號1、3所示社區之犯罪
    所得總金額合計高達63萬1,437元，而經告訴人向附表一編
    號1、3所示受害社區墊付遭被告侵占之款項，再由被告就所
    侵占之款項陸續賠償告訴人，被告於桃園市龜山區調解委員
    會與告訴人就尚未賠償之16萬元達成調解乙節，經告訴代理
    人楊順富於偵訊中證述屬實，另有桃園市○○區○○○○○000○○○○
    ○0000號調解書在卷可參，然被告未依調解條件於109年2月2
    9日前將調解金16萬元支付完畢一節，復經被告於原審準備
    程序自承屬實；又被告於107年間已因業務侵占案件，經臺
    灣新北地方法院以107年度審簡字第36號判決有罪確定，有
    該案之判決書及被告之本院前案紀錄表附卷可佐，可認被告
    已非初犯。惟念被告於犯罪後始終坦承犯行，兼衡其犯罪動
    機、智識程度、生活狀況等一切情狀，就被告所為附表一編
    號1、3之2次業務侵占犯行，分別量處有期徒刑8月、7月。
    復就沒收部分說明：被告就本案之犯罪所得(附表一編號1、
    3部分合計達63萬1,437元)，原應予全部宣告沒收或追徵，
    惟因被告業已部分賠償告訴人等情，業據告訴代理人於偵訊
    時陳述明確（見偵字第18151號卷第31頁），則被告已賠償
    之金額部分，告訴人該部分求償權已獲滿足，若再宣告沒收
    ，將有過苛之虞，爰依刑法第38條之2 第2項規定，不予宣
    告沒收。至尚未賠償之16萬元部分，自仍應依刑法第38條之
    1第1項、第3項規定宣告沒收，並於全部或一部不能沒收或
    不宜執行沒收時，追徵其價額等旨。經核原判決就此部分，
    認事用法洵無違誤，量刑亦屬妥適。
　㈡被告上訴意旨主張：起訴時我有還告訴人部分款項，僅剩16
    萬元沒有還，調解時我希望分期還，但公司要我一次償還，
    所以沒有辦法達成共識，我深有悔意，希望從輕量刑，判處
    可以易科罰金的刑度等語。然查：本院審理期間迄至宣判之
    日前，被告並未再與告訴人洽商還款事宜，亦未給付任何款
    項，業據告訴人指稱：被告都沒有跟我們聯絡談賠償的事情
    ，從起訴到現在他都沒有再還公司錢，金額就是我們以前說
    的那樣等語，有本院公務電話查詢紀錄表在卷可稽（見本院
    卷第73頁），而被告亦坦稱：上次審理庭後，我家又有點狀
    況無法拿錢出來，所以我沒有賠償等語（見本院卷第75頁）
    ，由此可見被告迄今未能取得告訴人之諒解，復未能實際賠
    償告訴人，堪認本案於本院審理期間，並無足以影響量刑基
    礎之新和解事由發生。
　　又按刑事審判旨在實現刑罰權分配正義，故法院對有罪被告
    科刑，應符合罪刑相當原則，使輕重得宜，罰當其罪，以契
    合社會法律感情，此所以刑法第57條明定科刑時應審酌一切
    情狀，尤應注意該條所列10款事項以為科刑輕重之標準，俾
    使法院就個案量刑，能斟酌至當。「量刑輕重係屬事實審法
    院得依職權自由裁量事項，苟已斟酌刑法第57條各款所列情
    狀而未逾越法定刑度，不得遽指為違法」（最高法院98年台
    上字5002號判決意旨參照）。本件原審判決就此部分已以被
    告之責任為基礎，並詳予審酌刑法第57條各款所列情形，為
    科刑輕重標準之綜合考量，在法定刑度內，斟酌科刑，尚無
    偏執一端，致明顯失出失入，客觀上不生量刑裁量權濫用或
    違反比例原則、罪刑均衡原則之情形，核無不合，自無違法
    之可言。且依業務侵占罪之法定刑為「6月以上5年以下有期
    徒刑，得併科9萬元以下罰金」，原審法院就被告此部分犯
    行，分別僅量處有期徒刑8月、7月，已屬從輕，自難認原審
    就被告此部分犯行有何量刑過重之情，被告徒以前詞指摘原
    審量刑不當，請求再予減輕，並無可採。從而，被告就此部
    分之上訴，為無理由，應予駁回。
四、撤銷改判部分（即附表二編號2、4部分及定應執行刑部分）
    ： 
　㈠原審就被告所犯如附表一編號2、4所示之業務侵占犯行(即附
    表二編號2、4)，予以論罪科刑，固非無見。惟查：被告就
    附表一編號2、4部分，符合刑法第62條前段自首要件，業如
    前述，原判決未予詳察，而就此部分未適用該規定減輕其刑
    ，自有未當。從而，被告就此部分上訴主張有刑法第62條自
    首規定之適用，指摘原審判決量刑過重，請求從輕量刑，為
    有理由，原判決既有上開可議之處，自屬無可維持，應由本
    院將原判決關於被告如附表二編號2、4所示之業務侵占罪暨
    定執行刑部分，均予撤銷改判。
　㈡爰以行為人之責任為基礎，審酌被告未能謹守職務分際，貪
    圖私利，將業務上持有之款項侵占入己，違背誠信及職業道
    德，所為非是，而被告犯罪時間前後雖僅4個多月，然於該
    期間內反覆犯罪，侵占如附表一編號2、4所示2社區之犯罪
    所得總金額合計為26萬7,594元，而經告訴人向附表一編號1
    至4所示受害社區墊付遭被告侵占之全部款項後，再由被告
    就所侵占之款項陸續賠償告訴人，被告於桃園市龜山區調解
    委員會與告訴人就尚未賠償之16萬元達成調解乙節，經告訴
    代理人楊順富於偵訊中證述屬實，另有桃園市○○區○○○○○000
    ○○○○○0000號調解書在卷可參，然被告未依調解條件支付調
    解金16萬元，復經被告於本院審理時自承屬實(見本院卷第6
    2頁)；又被告於107年間已因業務侵占案件，經臺灣新北地
    方法院以107年度審簡字第36號判決有罪確定，有該案之判
    決書及被告之臺灣高等法院前案紀錄表附卷可佐，可認被告
    已非初犯。惟念被告於犯罪後始終坦承犯行，態度尚稱良好
    ，兼衡其犯罪動機、於本院自陳高中畢業之智識程度、現在
    從事保全，月薪3萬2千元，離婚，育有1名高三之子，及家
    庭經濟、生活狀況等一切情狀，就被告所為如附表一編號2
    、4所示2次業務侵占犯行，分別量處如附表二編號2、4「本
    院判決主文」欄所示之刑，並均諭知如易科罰金之折算標準
    ，以資懲儆。至被告對告訴人尚有16萬元餘款未清償，此部
    分犯罪所得已於前揭上訴駁回部分諭知沒收、追徵，自毋庸
    於此重複諭知沒收、追徵，併此敘明。
  ㈢定執行刑：
　⒈按數罪併罰之定應執行刑，係出於刑罰經濟與責罰相當之考
    量，對犯罪行為人本身及所犯各罪之總檢視。立法者就宣告
    多數有期徒刑，採行限制加重原則，除著眼於緩和多數有期
    徒刑合併執行所造成之苛酷外，更重在避免責任非難之重複
    ，是法院就應併合處罰之數個有期徒刑宣告定其應執行刑時
    ，不僅應遵守「以宣告各刑中之最長期為下限，各刑合併之
    刑期為上限，但最長不得逾30年」之外部界限，更應受「比
    例原則、平等原則、責罰相當原則、重複評價禁止原則」等
    內部界限之支配。
  ⒉原判決關於附表二編號2、4部分既經撤銷，原定應執行刑即
    失所附麗，本院自應本於職權定其應執行刑。本院考量被告
    所犯如附表二所示4罪，各次行為時間接近，其所為本案各
    罪之犯罪類型、行為態樣、手段、動機完全相同，責任非難
    重複之程度顯然較高，如以實質累加之方式定應執行刑，處
    罰之刑度恐將超過其行為之不法內涵與罪責程度，爰基於罪
    責相當之要求，於刑法第51條第5款所定之外部性界限內，
    綜合評價各罪類型、關係、法益侵害之整體效果，考量犯罪
    人個人特質，及以比例原則、平等原則、責罰相當原則、重
    複評價禁止原則為內涵之內部性界限，為適度反應被告整體
    犯罪行為之不法與罪責程度、犯罪次數及對其施以矯正之必
    要性，而就被告所犯如附表二編號1、3部分(不得易科罰金
    部分)，定其應執行刑為有期徒刑9月；就被告所犯如附表二
    編號2、4部分(得易科罰金部分)，定其應執行刑為5月，併
    諭知如易科罰金之折算標準。　　　　
據上論斷，應依刑事訴訟法第368條、第369條第1項前段、第364
條、第299條第1項前段，刑法第336條第2項、第62條前段、第41
條第1項前段、第51條第5款、第38條之1第1項前段、第3項，刑
法施行法第1條之1第1項，判決如主文。　　　　
本案經檢察官李孟亭提起公訴，檢察官陳昱旗到庭執行職務。
中　　華　　民　　國　　110 　年　　4 　　月　　14　　日
                  刑事第十一庭  審判長法　官  周煙平
                                      法　官  陳俞伶
                                      法　官  連育群
以上正本證明與原本無異。
不得上訴。
                                      書記官  廖紫喬
中　　華　　民　　國　　110 　年　　4 　　月　　14　　日
附錄：本案論罪科刑法條全文
中華民國刑法第336條
對於公務上或因公益所持有之物，犯前條第1項之罪者，處1年以
上7年以下有期徒刑，得併科15萬元以下罰金。
對於業務上所持有之物，犯前條第1項之罪者，處6月以上5年以
下有期徒刑，得併科9萬元以下罰金。
前二項之未遂犯罰之。

附表一
編號 犯罪時間 社區名稱 遭侵占之款項名稱 金額（新臺幣）  1 105 年9 月至10月間某日 金星銀河社區( 址設新北市○○區○○路0 段000 號) 管理費 32萬297元  105 年9 月間某日  外牆工程費用 16萬5,000元  2 105 年6 月間某日起至同年10月12日止之某日 文化馥都社區( 址設新北市○○區○○○路0 段00號) 管理費 11萬5,825元    管理費 7萬6,761元    裝潢保證金 3萬元  3 105 年8 月間某日 御園道社區( 址設桃園市○○區○○○街00巷0 號) 採光罩費用 8萬元  105 年6 月間某日起至同年10月12日止之某日  E化費用 6,140元    保證金 6萬元  4 105 年8 月間某日 帝品御花園社區( 址設新北市林口區仁愛路2 段62巷) 電梯維修費用 4萬5,008元 

附表二
編號 原審判決主文 本院判決主文        備      註  1 蕭振怡犯業務侵占罪，處有期徒刑捌月。 上訴駁回。  侵占如「犯罪事實」欄所載附表一編號1社區，如附表一編號1所示款項之事實。  2 蕭振怡犯業務侵占罪，處有期徒刑柒月。 原判決撤銷。 蕭振怡犯業務侵占罪，處有期徒刑肆月，如易科罰金，以新臺幣壹仟元折算壹日。 侵占如「犯罪事實」欄所載附表一編號2 社區，如附表一所示款項之事實。  3 蕭振怡犯業務侵占罪，處有期徒刑柒月。 上訴駁回。 侵占如「犯罪事實」欄所載附表一編號3社區，如附表一所示款項之事實。  4 蕭振怡犯業務侵占罪，處有期徒刑柒月。 原判決撤銷。 蕭振怡犯業務侵占罪，處有期徒刑肆月，如易科罰金，以新臺幣壹仟元折算壹日。 侵占如「犯罪事實」欄所載附表一編號4社區，如附表一所示款項之事實。